臺灣臺北地方法院民事判決　　　　　　 95年度簡上字第460號
上　訴　人　乙○○
訴訟代理人　簡旭成律師
　　　　　　蔡雲璽律師
被上訴人　　甲○○
訴訟代理人　張振興律師
複　代理人　黃麗蓉律師
上列當事人間請求給付會款事件，上訴人對於中華民國95年6 月
30日本院臺北簡易庭94年度北簡字第24181號第一審判決提起上
訴，本院於96年5月29日言詞辯論終結，判決如下：
    主      文
上訴駁回。
第二審訴訟費用由上訴人負擔。
    事實及理由
一、被上訴人起訴主張：兩造原係夫妻，上訴人於民國87年3月
    間，以陳麗珠名義召集合會 (下稱第1合會)，並自任會首，
    期間自87年3月至89年2月止（共24會），每會新台幣（下同
    ）50,000元（採內標制），伊係該會單上編號22之會員，伊
    於該合會完會時，應得會款1,150,000元，然上訴人僅給付
    伊550,000元，尚積欠伊600,000元會款未付；上訴人於89年
    2月間，再以陳麗珠名義召集合會 (下稱第2合會) ，並自任
    會首，期間自89年2月至91年12月止（共35會），每會30,00
    0元（採內標制），伊並參加2會（即會單上編號9、17），
    伊已繳13期（含會首1會）會款後，因兩造於90年3月間協議
    離婚，上訴人拒絕伊繼續繳款，因伊係活會會員，被上訴人
    自應返還伊會款780,000元等情，爰依合會契約之法律關係
    ，求為命上訴人應給付伊1,380,000元，及其中600,000元自
    89年3月4日起，其中780,000元自90年3月1日起，均至清償
    日止，按年息5％計算之利息之判決。原審法院為被上訴人
    全部勝訴之判決，上訴人不服提起上訴，並於本院聲明：上
    訴駁回。
二、上訴人則以：系爭第1合會因由伊擔任會首，故借用被上訴
    人之名義登記為會員，惟兩造間並無合會契約存在；被上訴
    人於90年2月間單方表示退出第2合會，其自無權要求返還已
    付之會款；況兩造於90年間3月協議離婚時，因被上訴人不
    願繼續參加第2合會，兩造即就雙方債務往來糾紛一併協議
    ，是被上訴人自不得再行請求等語，資為抗辯。並於本院聲
    明：(一)原判決廢棄。(二)被上訴人在第一審之訴駁回。
三、查，兩造原係夫妻，上訴人於87年3月間，以陳麗珠名義召
    集第1合會並自任會首，期間自87年3月至89年2月止（共24
    會），每會50,000元（採內標制），該會單上編號22之會員
    記載為「甲○○」，其應得會款1,150,000元；上訴人於89
    年2月間，再以陳麗珠名義召集第2合會，並自任會首，期間
    自89年2月至91年12月止（共35會），每會30,00 0元（採內
    標制），被上訴人並參加2會（即會單上編號9、17）且已繳
    13期（含會首1會）會款；上列該2合會之開標日均係每月25
    日等情，有卷附互助會會單、存款憑條可憑（見原審卷第3
    至8頁、第109至116頁），並為兩造所不爭執（見本院卷第
    65頁反面），堪信為真。
四、本件應審究者為(一)被上訴人是否為第1合會之會員？若是，
    其是否已依約履行繳納會款之義務？(二)被上訴人未繳納第2
    合會第14期以後之會款，是否為上訴人所拒？上訴人就第2
    合會，是否應負民法第709條之9規定之責任？(三)兩造於90
    年3月間協議離婚時，是否已將被上訴人系爭會款一併結算
    ？茲分別論述如下：
(一)、被上訴人是否為第1合會之會員？若是，其是否已依約履行
    繳納會款之義務？
  1.查，被上訴人主張其係第1合會之會員（即會單編號22）乙
    節，業據提出會單、存款憑條為證（見原審卷第109至111
    頁），並經證人即該合會會員（編號5）余蕙玲證述屬實（
    見原審卷第66頁），且觀諸被上訴人前列存款憑條內載匯款
    金額各為44,000元、44,000元、43,800元，核與該第1合會
    各於88年9月25日、11月25日及89年1月25日開標日，開標金
    額依序為6,000元、6,000元、6,200元後之應繳各該期會款
    金額相符乙情，亦為上訴人所自陳（見原審卷第128頁），
    若被上訴人非該第1合會之會員，其豈會持有該互助會之會
    單（民法第709條之3第2項規定參照），且於該會單按期記
    載開標之標會金額（見原審卷第109頁），並於上列各開標
    日後之2日（即88年9月27日）、4日（即88年11月29日）、
    翌日（即89年1月26日）即各依當期應繳會款金額匯款予上
    訴人之可能？再參酌上訴人於該合會89年2月25日完會後之
    同年3月3日即匯款550,000元予被上訴人（見原審卷第40頁
    ）乙節，衡情若被上訴人非該合會會員，則上訴人何需於完
    會後旋即匯款550,000元予被上訴人之理？足見被上訴人主
    張其係該第1合會之會員乙情，堪足採信為真。
  2.雖上訴人抗辯：被上訴人前開3次匯款，係因伊向被上訴人
    借款作為給付得標會員之會款用，另係因被上訴人向伊借款
    ，故伊才匯款550,000元予被上訴人，並非給付被上訴人會
    款云云。惟被上訴人否認兩造間有借款之情事，且上訴人亦
    未舉證以實其說，是上訴人前開抗辯，自無可採。
  3.上訴人再抗辯：縱被上訴人係第1合會之會員，亦未按期繳
    納會款云云。然承前所述，被上訴人既為該第1合會之會員
    ，設其若未依約繳納會款，則上訴人怎會於該合會89年2月
    25日完會後之89年3月3日旋即匯款550,000元予被上訴人（
    見原審卷第40頁）？此顯與常情有違。是上訴人抗辯：縱被
    上訴人係第1合會之會員，亦未按期繳納會款云云，要無可
    取。
  4.準此，被上訴人既係該第1合會會員，並已依約繳付會款，
    且上訴人本應於89年2月25日完會後給付其會款計1,150,000
    元（此為上訴人所自陳，見本院卷第65頁），而上訴人僅匯
    款550,000元被上訴人，是被上訴人主張上訴人積欠其該第1
    合會應給付之會款600,000元，於法有據，應予准許。
(二)、被上訴人未繳納第2合會第14期以後之會款，是否為上訴人
    所拒？上訴人就第2合會，是否應負民法第709條之9規定之
    責任？
  1.查，被上訴人另參加該第2合會計2會，並繳交13期會款，且
    係活會會員乙節，為上訴人所不爭執（見原審卷第127頁，
    本院卷第65頁反面），衡情被上訴人既為該第2合會之活會
    會員，並已繳付13期會款，其縱欲拒繳會款，理應會於成為
    得標會員後，始有拒繳會款之動機，其豈有於得標前恣意退
    會之可能？況參酌兩造於90年3月27日離婚（見原審卷第13
    頁之戶籍謄本），是被上訴人主張其係因上訴人拒絕其跟會
    ，故未繳付第14期以後之會款乙事，應屬可採。是上訴人抗
    辯：係被上訴人未經同意自行退會云云，即無可取。
  2.準此可知，被上訴人參加該第2合會係因可歸責於上訴人，
    致繳付第13期會款而無法繼續進行跟會，且該會於91年2月
    間因上訴人停標而終止（見原審卷第91頁），則依民法第70
    9條之9第1項、第3項規定，自得請求會首即上訴人給付被上
    訴人應得之13期會款計780,000元（計算式：30000×13 ×2
    ＝780000）。
(三)、兩造於90年3月間協議離婚時，是否已將被上訴人系爭會款
    一併結算？
  1.查，兩造於90年3月27日離婚時，曾簽訂離婚協議書，並於
    該協議書第4條約定，由被上訴人承擔其弟高志鴻積欠上訴
    人1,500,000元之債務，而被上訴人同意將其台北市○○○
    路之房地讓與上訴人等情，固為兩造所不爭執（見本院卷第
    65頁反面），惟兩造於另案台灣板橋地方法院92年度重簡字
    第745號給付會款事件中，經證人即該協議書見證人黃德賢
    律師、林麗華各到庭證述：「兩造都沒有提到還有會款的問
    題並未解決」等語（見該卷第59頁），核與上訴人自陳兩造
    於簽訂協議書時並未提及會款之事相符（見原審卷第128頁
    ），可見兩造既未於簽訂協議書論及會款債務之情事，則自
    無於簽訂該離婚協議時，即達成就系爭會款債務一併結算之
    可能甚明。是上訴人抗辯：兩造於簽訂該離婚協議書時，即
    就系爭會款債務一併結算云云，顯無可取。
  2.上訴人又抗辯：因被上訴人未履行代其弟清償債務1,500,
    000元，伊乃另案起訴請求其清償債務（即本院92年度訴字
    第3397號，下稱前清償債務事件），經兩造於台灣高等法院
    （下稱高院）成立訴訟上和解，而被上訴人並未為抵銷，足
    見兩造間並無系爭會款存在云云，固據提出高院93年度上易
    字第122號和解筆錄為證（見本院卷第63至63-1頁）。惟查
    ，上訴人就系爭會款是否存在既有爭議，則其自不可能同意
    被上訴人以系爭會款與前開代弟清償款為抵銷，是被上訴人
    依離婚協議第4條約定，既有代弟清償積欠上訴人債務
    1,500, 000元之義務，且上訴人同意拋棄法定遲延利息（即
    92年5月10日起算）之請求，而與上訴人成立訴訟上和解，
    核與常情並無違背。是上訴人僅以被上訴人未於前清償債務
    事件成立訴訟上和解時，並就系爭會款為抵銷為由，抗辯兩
    造間並無系爭會款存在云云，自無可採。
五、綜上，被上訴人既係第1合會會員並已繳納會款，且其又參
    加該第2合會計2會，因可歸責於上訴人事由致無法繼續繳納
    第14期後之會款（該會於91年2月停標），故依合會契約之
    法律關係，訴請上訴人（即會首）應給付其第1、2合會之會
    款各600,000元、780,000元，並依民法第709條第1項、第2
    項規定，各加計自89年3月4日、90年3月1日起算之法定遲延
    利息，為有理由，應予准許。又本件係就民事訴訟法第427
    條訴訟適用簡易程序所為被告敗訴之判決，依同法第389條
    第1項第3款規定，應依職權宣告假執行。是則原審判命上訴
    人如數給付，並依職權宣告假執行，於法並無違誤。上訴意
    旨仍執前詞指摘原判決不當，求予廢棄改判，為無理由，應
    予駁回其上訴。
六、本件事證已臻明確，兩造其餘攻擊或防禦方法，經本院審酌
    後，認均與本件之結論無涉，茲不再一一論述，併予敘明。
七、據上論結，本件上訴為無理由，依民事訴訟法第436條之1第
    3項、第449 條第1項、第78條，判決如主文。
中　　華　　民　　國　　96　　年　　6 　　月　　12　　日
                 民事第四庭    審判長法　官　林麗玲
                  　　　　　　　　　 法　官　劉坤典
                                     法  官  楊絮雲
以上正本係照原本作成
本判決不得上訴。
中　　華　　民　　國　　96　　年　　6 　　月　　12　　日
                                     書記官  高秋芬
